【裁判字號】    94,家訴,44
【裁判日期】    950109
【裁判案由】    確認婚姻關係不成立
【裁判全文】
臺灣桃園地方法院民事判決              94年度家訴字第44號
原      告  甲  ○
被      告  戊○○
上列當事人間確認婚姻關係不成立事件，於民國94年12月26日言
詞辯論終結，本院判決如下：
    主      文
確認原告與被告間婚姻關係不成立。
訴訟費用由被告負擔。
    事實及理由
一、原告主張：兩造並未於民國81年4月5日在自宅舉行結婚之公
    開儀式，僅係在結婚證書之結婚人欄各自簽名後，由兩造持
    該結婚證書至訴外人丁○○住處由訴外人丁○○於主婚人欄
    簽名，至介紹人欄之丙○○○簽名及證婚人欄之乙○○簽名
    ，則係被告自行處理，原告與訴外人蒲榮妹、乙○○從未謀
    面，亦不知上開簽名是否真正。後於86年4月7日持該結婚證
    書至戶政事務所辦理結婚登記，兩造雖有結婚登記，但並不
    具備民法第982 條第1項規定舉行公開儀式及2人以上之證人
    規定，是兩造婚姻應不成立，為此提起本訴，請求判決確認
    兩造婚姻關係不成立，基此為訴之聲明如主文所示等語。
二、被告抗辯：兩造確於81年4月5日中午，在桃園縣平鎮市○○
    里○鄰○○路雙連1段62號自宅開設之客家小吃店1 樓公開場
    合以公開儀式結婚，在場除兩造外，並有主婚人丁○○、證
    婚人浦自中及介紹人丙○○○共同簽立結婚證書，並與被告
    友人共10人見證兩造婚禮，餐廳其時營業中亦有其他客人，
    嗣後被告並於87年間偕同原告及兩造所生子女劉邦宜、劉珈
    汶返回原告中國大陸福建省平潭縣娘家補辦婚宴，兩造婚姻
    並非不成立，基此為答辯聲明：請求駁回原告之訴等語。
三、按「確認法律關係之訴，非原告有即受確認判決之法律上利
    益者，不得提起之。」，民事訴訟法第247條第1項前段定有
    明文。所謂即受確認判決之法律上利益，係指法律關係之存
    否不明確，原告主觀上認其在法律上之地位有不妥之狀態存
    在，且此種不妥之狀態，能以確認判決將之除去者而言（最
    高法院52年臺上字第1240號判例參照）。本件原告主張兩造
    婚姻不成立乙節為被告所否認，且兩造戶籍上確存有結婚登
    記，則原告與被告間於私法上之身分關係尚非明確，原告私
    法上之地位難謂無受侵害之危險，又此項危險得以對於被告
    之確認判決除去，參照前揭說明，原告提起本件確認訴訟，
    自有受確認判決之法律上利益，合先敘明。
四、原告主張：兩造業依戶籍法辦理結婚登記，有戶籍謄本附卷
    可稽，並經本院向桃園縣平鎮市戶政事務所調取兩造申辦結
    婚登記申請書案卷影本在卷可按，堪信為真正。證人丁○○
    證稱：「（提示平鎮戶政94年4 月14日函附兩造結婚證書，
    諭證人就兩造結婚始末為陳述）被告於結婚當日在自己家裡
    的餐廳請客，我有收到喜帖。」，「（結婚當天原告穿什麼
    衣服）我忘記了。」，「（當天餐廳有無擺設喜幛表明結婚
    ）有。」，「（你有無包紅包）我沒有包紅包，因為是自己
    的兄弟。」，「（婚禮是何人主持）我是主婚人。」，「（
    席間有無宣佈兩造結為夫妻）有。」等語（本院94年11月3
    日言詞辯論筆錄）。證人丙○○○證稱：「（提示平鎮戶政
    94年4 月14日函附兩造結婚證書，諭證人就兩造結婚始末為
    陳述）被告有說要結婚簡單請客我記得是中午在家裡請客，
    請客桌數不超過10桌，也沒有散發喜帖，現場也沒有佈置，
    兩造衣著平常，並沒有特別穿著禮服，也沒有舉行宣布結為
    夫妻及用印等儀式，但是我知道是因為結婚而請客，當時沒
    有收禮金，兩造當時是同居第2 年才宴客。結婚宴客後數天
    ，兩造同來原告坐在車上，被告下車叫我在結婚證書上蓋章
    。」，「我只記得原告當時肚子裡還懷有胎兒，我還有問原
    告自己同意結婚後才簽名。」等語（本院94年12月26日言詞
    辯論筆錄）。查證人丁○○證稱兩造結婚事先有發放喜帖，
    婚宴餐廳有擺設喜幛表明結婚意思，席間有宣佈兩造結為夫
    妻等情，與證人丙○○○證稱事先沒有散發喜帖，現場沒有
    佈置，兩造衣著平常沒有特別穿著禮服，也沒有舉行宣布結
    為夫妻及用印等儀式，亦沒有收禮金等情不合，被告抗辯：
    兩造係於81年4月5日中午，在桃園縣平鎮市○○里○ 鄰○○
    路雙連1段62號自宅開設之客家小吃店1樓舉行結婚宴客，在
    場除兩造外，主婚人丁○○、證婚人浦自中、介紹人丙○○
    ○及被告友人共10人在場見證，餐廳當時仍在營業中等語，
    則實際參與該婚宴者僅12人，依情即無事先印發喜貼之可能
    ，且被告為餐廳業主，如何兼顧餐廳一般營業及自己結婚儀
    式進行，具見證人丁○○證詞應與實情不合，況證人丁○○
    與被告為堂兄弟關係，並在結婚證書主婚人欄簽名，顯然與
    被告情誼深厚，證詞難免偏頗而不足採信，證人丙○○○與
    兩造均是朋友關係，證詞較屬可信。按「結婚，應有公開儀
    式及二人以上之證人。」，民法第982條第1項定有明文。又
    「結婚，有左列情形之一者，無效：一、不具備第九百八十
    二條第一項之方式者。」，民法第988條第1款規定甚明。又
    民法第98 2條所謂結婚應有公開之儀式，指結婚之當事人應
    行定式之禮儀，使不特定人得以共聞共見認識其為結婚者而
    言，所謂二人以上之證人，祇須有行為能力在場親見而願證
    明者為已足，不以證婚人為限（最高法院51年臺上字第551
    號判例參照）。依證人丙○○○前開證詞，兩造係為結婚而
    宴請賓客，然事先並未寄發喜帖週知親友，筵席設在被告自
    己經營餐廳，然未有結婚場地佈置，兩造亦未身著禮服，席
    間亦無舉行宣布結為夫妻及用印等儀式，依此客觀情狀不足
    以使不特定之多數人認知兩造係舉行結婚儀式，自不得謂為
    有公開之定式禮儀。又被告抗辯：於87年間並偕同原告及兩
    造所生子女劉邦宜、劉珈汶返回原告中國大陸福建省平潭縣
    娘家補辦婚宴等語，然被告就此補辦婚宴已符合結婚公開儀
    式及二人以上之證人之法定成立要件，並未舉證以實其說，
    空言抗辯，亦難採信。原告主張兩造未依民法第982條第1項
    規定舉行公開儀式，僅為結婚之登記，堪可採信。從而，原
    告據以訴請確認兩造間婚姻關係不成立，為有理由，應予准
    許。
五、據上論結，本件原告之訴為有理由，依民事訴訟法第78條，
    判決如主文。
中    華    民    國    95    年    1     月    9     日
                  家事法庭法  官  熊祥雲
上列正本證明與原本無異
如對本判決上訴應於送達後20日內向本院提出上訴狀
中    華    民    國    95    年    1     月    9     日
                          書記官  吳宏明


司法院資訊處製作；財團法人民間司法改革基金會備份。
